臺灣基隆地方法院民事判決　　　　　　　　　　　　　九十二年度訴字第四三八號
　　原　　　告　保證責任基隆市第一信用合作社
　　法定代理人　乙○○
　　訴訟代理人　林展義律師
　　被　　　告　丙○○
　　訴訟代理人　詹振寧律師
　　被　　　告　甲○○
當事人間分配表異議之訴事件，本院於九十三年五月十九日言詞辯論終結，判決如下
：
    主  文
確認被告丙○○與被告甲○○就坐落基隆市○○區○○段一三一○地號土地及其上建
物即二九二建號門牌號碼基隆市○○街三○三巷十弄四二號房屋，基隆市信義地政事
務所於九十年基信字第○○三六一六號收件所為之新台幣參佰萬元抵押權設定契約所
擔保之債權不存在。
本院九十二年度執字第三二○號強制執行事件之九十二年九月五日強制執行金額計算
書分配表次序一及次序六被告丙○○受分配之金額新台幣萬零伍佰伍拾肆元及新台
幣貳佰柒拾陸萬捌仟捌佰貳拾柒元應予剔除。
訴訟費用由被告負擔。
    事實及理由
一、本件被告甲○○未於言詞辯論期日到場，核無民事訴訟法第三百八十六條所列各
    款情形，爰依原告之聲請，由其一造辯論而為判決。
二、原告起訴主張被告丙○○之本票債權及其與被告甲○○於民國（下同）九十年三
    月二十三日所為新台幣（下同）三百萬元之抵押權設定契約所擔保之債權純屬虛
    構。蓋被告丙○○已達八十歲高齡，住居於彰化縣北斗鎮，與被告甲○○無實質
    利害關係，應早已不問世事，竟能頻繁往來基隆、彰化，並於九十年四月一日貸
    與甲○○三百萬元，復持有第一順位抵押權人第一商業銀行發給之塗銷同意書，
    實與常情不符；且依第一商業銀行草店尾分行提出之存、取款憑條及匯款申請書
    ，依肉眼視之，均係同一人書寫，而就書寫方式及神韻觀之，顯非八十高齡之老
    者所書，而被告丙○○於九十三年二月十二日庭訊時，顯已老態畢露，無自理生
    活之能力，本件必有第三人為其操刀作帳。又被告丙○○之帳號0000000
    0000帳戶，平常餘額僅約二、三十萬元，於九十年四月十六日（匯款前一日
    ）之存款餘額僅有五百十六元，系爭三百萬元係於九十年四月十七日先由第三人
    陳嘉文以「轉帳」方式存入，再轉匯給被告甲○○，而被告甲○○收受後隨即於
    當日再以「轉帳」方式轉出，故系爭三百萬元並非始自被告丙○○之存款；且縱
    認系爭三百萬元之債權為真，亦係於九十年四月十七日才轉帳至被告甲○○之帳
    戶，顯見於設定抵押權時，並無被擔保之債權存在，足見被告二人就三百萬元之
    債權債務關係及抵押權之設定皆屬虛偽，爰起訴請求(一)確認被告丙○○與被告甲
    ○○間就坐落基隆市○○區○○段一三一○地號土地，及其上建物即二九二建號
    ，門牌號碼基隆市○○街三○三巷十弄四二號房屋（簡稱系爭不動產），基隆市
    信義地政事務所於九十年基信字第○○三六一六號收件，所為三百萬元之抵押權
    ，就九十二年九月五日分配表，被告甲○○之財產拍賣所得價金，被告丙○○之
    第二順位抵押權三百萬元及違約金九十萬元部分之分配金額二百七十六萬八千八
    百二十七元及執行費應予剔除，不得列入分配等語。
三、被告丙○○則以被告甲○○與其係姻親關係，向有金錢借貸往來，被告甲○○於
    九十年三月間向其借款三百萬元以供周轉，被告丙○○乃要求甲○○提供擔保，
    被告甲○○遂提供上開系爭不動產為被告丙○○設定三百萬元之抵押權，並於同
    年四月一日簽發發票日九十年四月一日、到期日九十年十二月三十一日、面額三
    百萬元之本票乙紙交予被告丙○○收執，被告丙○○則於九十年四月十七日將三
    百萬元匯至甲○○指定之帳戶內，是被告丙○○對被告甲○○上開之系爭不動產
    確有三百萬元之抵押債權存在等語，資為抗辯。
四、本件原告主張本件執行事件乃本院民事執行處將債務人即被告甲○○所有之系爭
    不動產查封拍賣，並於九十二年九月五日製作分配表，惟原告於接奉分配表時，
    發現第一順位抵押權人陳報之債權為零，第二順位抵押權人即被告丙○○有三百
    萬元之本票債權及違約金，原告係本件普通債權人等情，業據原告提出本院民事
    執行處九十二年度執字第三二○號函及分配表影本等各一件為證，且為被告所不
    爭執，並與本院依職權調取上開執行卷宗核閱屬實，自堪信原告此部分主張為真
    實。
五、按確認法律關係之訴，非原告有即受確認判決之法律上利益者，不得提起之，民
    事訴訟法第二百四十七條第一項前段定有明文；又民事訴訟法第二百四十七條所
    謂即受確認判決之法律上利益，係指因法律關係之存否不明確，致原告在私法上
    之地位有受侵害之危險，而此項危險得以對於被告之確認判決除去之者而言，故
    確認法律關係成立或不成立之訴，苟具備前開要件，即有受確認判決之法律上利
    益，縱其所求確認者為他人間之法律關係，亦非不得提起（最高法院四十二年台
    上字第一○三一號判例參照）。復按債權人或債務人對於分配表所載各債權人之
    債權或分配金額有不同意者，應於分配期日一日前，向執行法院提出書狀，聲明
    異議。前項書狀，應記載異議人所認原分配表之不當及應如何變更之聲明；又異
    議未終結者，為異議之債權人或債務人，得向執行法院對為反對陳述之債權人或
    債務人提起分配表異議之訴，強制執行法第三十九條、第四十一條第一項定有明
    文。經查，本件原告主張對被告甲○○之債權，因被告甲○○、丙○○二人通謀
    虛偽意思表示，致原告就本件執行事件無從受償，原告法律上之地位即其對被告
    甲○○之債權有受侵害之危險，而此項危險得以對於被告提起確認判決除去之，
    故原告即有受本件確認判決之法律上利益；且原告亦已於分配期日一日前，向本
    院民事執行處提出書狀表示對分配表聲明異議，此有原告於九十二年九月十七日
    所提之聲明異議狀附於本院九十二年度執字第三二○號執行卷宗可稽，被告丙○
    ○復為反對之陳述，故原告自得以被告丙○○所據以強制執行之執行名義（即拍
    賣抵押物裁定）實體法上之權利不存在為由，提起分配表異議之訴，均合先敘明
    。
六、本件原告主張被告丙○○與被告甲○○間就系爭不動產所設定之抵押債權三百萬
    元係屬虛偽債權乙情，為被告丙○○所否認，是被告丙○○與甲○○間就系爭抵
    押權之設定是否出於通謀虛偽意思表示，被告二人之間是否有債權債務關係存在
    ，為本件爭點所在，經查：
  (一)被告丙○○以被告甲○○於九十年三月二十三日以其所有系爭不動產向其借款三
    百萬元為擔保，並設定債權額三百萬元之抵押權登記為由，取得執行名義而聲請
    對被告甲○○所有之系爭不動產強制執行乙節，固有被告丙○○聲請強制執行時
    所提出之他項權利證明書、本票及本院九十一年度拍字第二九三號裁定等附於本
    院九十二年度執字第三二○號執行卷宗內可參；惟被告丙○○所取得之他項權利
    種類係屬一般抵押權，其九十年三月二十三日自被告甲○○處取得該抵押權三百
    萬元債權及另一筆八百萬元債權之設定時，斯時對被告甲○○均無任何債權存在
    乙情，為被告丙○○所不爭執，並有基隆市信義地政事務所○九○基資字第○○
    一九二八號及第○○一九二七號他項權利證明書二紙附卷可稽，雖被告丙○○辯
    稱該二筆三百萬及八百萬債權係被告二人已約定在該天即九十年三月二十三日借
    款並同時設定抵押云云，然此除與一般抵押權之設定多與借款之日同時或之後有
    異，被告甲○○簽發與本件債權有關之本票三百萬元之時間為九十年四月一日，
    亦與被告丙○○實際匯款予被告甲○○之時間為九十年四月十七日不同（另一筆
    八百萬元借款之匯款時間分別為九十年三月二十九日四百五十萬元、九十年四月
    十一日二百五十萬元、九十年五月二十九日一百萬元），而與一般借款設定擔保
    程序反置，有引人可疑之處外；參之被告丙○○平時在未匯款予被告甲○○時，
    其存摺內之存款大都僅有三、四十萬元之多，其餘大筆款項如五百萬元、一百八
    十萬元、一百萬元等，均為同日匯入同日轉出，而本件被告丙○○借予被告甲○
    ○之三百萬元，亦係被告丙○○於匯款當日（即九十年四月十七日）自第三人陳
    嘉文帳戶內以轉帳方式存入後，由被告丙○○於同日匯予被告甲○○，再由被告
    甲○○亦於同日將該筆三百萬元款項轉匯至第三人李淼溢位於彰化銀行東基隆分
    行帳戶內等情，有被告丙○○提出之存摺影本及第一商業銀行草店尾分行九十二
    年十一月二十八日（九二）一草字第七四八號函附存款憑條、取款憑條及匯款申
    請書代收入傳票共四紙在卷可按，以被告丙○○為一年近八十歲之老翁（丙○○
    為十三年九月三日出生），家遠住彰化縣北斗鎮，且耳力不佳，於本院進行當事
    人訊問時均無法聽取問題回答（見本院九十三年二月十二日言詞辯論筆錄）之狀
    況，如何能夠長途跋涉親至基隆處理各宗大筆匯款，而只為借款予被告甲○○？
    惟在涉及被告甲○○無法還款而聲請強制執行時，卻反將影響自己債權能否取回
    之強制執行程序之進行，委由第三人亦即被告甲○○之前夫陳瑞庚代理？參之被
    告丙○○於本件聲請強制執行事件中所寄送之基隆市○○路三○巷二九號送達處
    所代收人李瑞榮，與被告甲○○同為原告另案中之債務人，積欠原告債權達三千
    二百萬元之鉅，有原告提出之本院九十年度重訴字第一二五號民事判決書（見裁
    判書查詢系統）在卷可稽，以被告丙○○所委請之人均與被告甲○○關係匪淺，
    加上被告丙○○與被告甲○○間之資金借貸情形異於常情，已如前述，可徵被告
    丙○○與被告甲○○之間是否確有債權存在，顯有可疑。
  (二)被告甲○○與被告丙○○間是否有設定三百萬元抵押權之債權存在，既有前揭之
    不合理及可疑之處，且經本院多次通知被告甲○○本人到場，嗣並於通知書上記
    載民事訴訟法第三百六十七條之一第三項「當事人無正當理由拒絕陳述或具結者
    ，法院得審酌情形，判斷應證事實之真偽」規定內容後，被告甲○○則一改先前
    第一次願意前往寄存送達處所收受送達（見本院九十二年十月二十日回證），並
    於九十二年十一月五日具狀請假之舉，之後除不再至寄存處所收受送達外，更甚
    在本院發出需本人親自到庭之通知後，將住所遷移而拒收，此有本院九十三年三
    月五日回證在卷可稽，可見被告甲○○應有拒不到庭陳述之意。本院審酌被告丙
    ○○與被告甲○○間之資金往來有違一般借貸情形，已如前述，參之被告甲○○
    多次不願到庭陳述，並在本院發出需本人親自到庭暨其法律效果時，遷移住所而
    未向本院陳明致住居所不明無法通知到庭等情，自堪認原告主張被告丙○○、甲
    ○○二人間所為之三百萬元借款係出於通謀虛偽意思，並非真實，系爭抵押權設
    定契約所擔保之債權即不存在之待證事實為真。
七、綜上所述，本件被告丙○○與被告甲○○間通謀虛偽意思表示所為抵押權設定契
    約，依民法第八十七條第一項規定，應屬無效。從而，原告請求確認被告丙○○
    與被告甲○○間就坐落基隆市○○區○○段一三一○地號土地，及其上建物即二
    九二建號，門牌號碼基隆市○○街三○三巷十弄四二號房屋，基隆市信義地政事
    務所於九十年基信字第○○三六一六號收件，所為三百萬元之抵押權設定契約所
    擔保之債權不存在，並請求將本院九十二年度執字第三二○號強制執行事件九十
    二年九月五日分配表，被告甲○○之財產拍賣所得價金，被告丙○○之第二順位
    抵押權三百萬元及違約金九十萬元部分之分配金額二百七十六萬八千八百二十七
    元（第六次序）及執行費三萬零五百五十四元（第一次序）剔除，不得列入分配
    ，為有理由，應予准許。
八、本件事證已臻明確，兩造其餘攻擊防禦方法，核予判決結果不生影響，爰不一一
    論述，併此敘明。
九、據上論結：本件原告之訴為有理由，依民事訴訟法第三百八十五條第一項前段、
    第七十八條、第八十五條第一項前段，判決如主文。
中　　　華　　　民　　　國　　九十三　　年　　　五　　　月　　三十一　　日
                                臺灣基隆地方法院民事庭
                                    法      官  林玉珮
右為正本係照原本作成。
對於本件判決如有不服，應於收受送達後二十日內向本院提出上訴書狀，敘述上訴之
理由，上訴於臺灣高等法院，並按他造當事人之人數附具繕本。
中　　　華　　　民　　　國　　九十三　　年　　　五　　　月　　三十一　　日
                                    法院書記官  湯惠芳
